【裁判字號】    98,再易,1
【裁判日期】    990224
【裁判案由】    再審之訴
【裁判全文】
臺灣臺北地方法院民事判決               98年度再易字第1號
再 審 原告  辛○○○
            戊○○
            庚○○
            丙○○
            甲○○
            己○○
            丁○○
前七人共同
訴訟代理人  張嘉真律師
複  代理人  許慧如律師
訴訟代理人  陳誌泓律師
再 審 被告  經濟部標準檢驗局
法定代理人  乙○○
訴訟代理人  陳錦隆律師
複  代理人  黃雪鳳律師
上列當事人間請求返還房屋事件，再審原告對於民國97年11月26
日本院97年度簡上字第46號確定判決提起再審之訴，本院於99年
2月3日言詞辯論終結，判決如下：
    主  文
再審之訴駁回。
再審訴訟費用新臺幣柒仟壹佰壹拾元由再審原告負擔。
    事實及理由
一、按再審之訴，應於30日之不變期間內提起。前項期間，自判
    決確定時起算。但再審之理由知悉在後者，自知悉時起算，
    民事訴訟法第500條第1項、第2項定有明文。再審原告於民
    國97年12月3日收受本院97年度簡上字第46號確定判決（下
    稱原確定判決），有送達證書附於上開卷宗可稽。又再審聲
    請人係於97年12月31日聲請本件再審，此亦有聲請狀上之本
    院收文戳在卷可稽。是再審原告提起本件再審，未逾30日之
    法定不變期間，合先敘明。
二、再審原告主張：原確定判決認定本件並無中央各機關國有眷
    舍處理辦法（下稱系爭處理辦法）之適用，係以：「上訴人
    並未能證明在劉青和退休而使借貸系爭房屋之使用目的完畢
    後，被上訴人有何同意上訴人有繼續占有系爭房屋權利之意
    思表示，自無法逕認為有上開辦法之適用，是上訴人竟引用
    上開辦法規定抗辯其有占有系爭房屋之合法權源云云，尚不
    可採」，應構成適用系爭處理辦法第10條及第11條顯有錯誤
    之再審事由，蓋依系爭處理辦法第11條規定：「眷舍現住人
    如係退休、資遣人員或核准配（借）用之原配（借）用人及
    其遺眷，其眷舍房地之處理，得照本辦法辦理。」、第10條
    第1項規定：「現仍在職之現住人騰空建設就地改建者，優
    先配售住宅，並得酌增貸款額，另給予搬遷費。在施工期間
    ，並另給予房租補助費。」等內容，並未如原確定判決所認
    定必須由退休人員之遺眷證明配住機關同意其繼續占有配住
    眷舍，始得依系爭辦法主張權利。且原確定判決亦已認定劉
    青和由再審被告機關轉調至國貿局後，再審被告仍同意劉青
    和就系爭眷舍之使用借貸關係繼續存在，劉青和自屬系爭眷
    舍之合法原配住人，並未因其調職而受影響，則本件自應有
    系爭處理辦法第11條及第10條規定之適用，然原確定判決竟
    任意創設系爭處理辦法所未規定之要件，率爾認定眷舍現住
    人自所屬機關退休及死亡後，尚須由公務人員之遺眷證明其
    已獲得所屬機關繼續同意占有使用所配（借）用眷舍，始有
    上揭系爭處理辦法第10條及第11條規定之適用，顯屬不當適
    用系爭處理辦法。爰依民事訴訟法第496條第1項第1款規定
    ，提起本件再審之訴等語，並聲明：(一)本院97年度簡上字第
    46號判決及96年度北簡字第46474號判決廢棄；(二)上開廢棄
    部分，再審被告第一審之訴駁回。
三、再審被告則以：再審原告主張之原確定判決有民事訴訟法第
    496條第1項第1款規定「適用法規顯有錯誤」之再審事由，
    無非以原確定判決認定再審原告未證明劉青和退休而使用借
    貸系爭眷舍之使用目的完畢後，再審被告有何同意再審原告
    有繼續占有系爭眷舍合法權利之意思表示一節，係創設系爭
    處理辦法第10條及第11條之適用要件為由，惟原確定判決已
    詳細說明劉青和在58年轉調至國貿局時，即已喪失與再審被
    告之任職關係，應認其就系爭房屋業已使用完畢，需返還予
    再審被告。又縱認再審原告主張再審被告曾與國貿局協調同
    意劉青和得續住系爭房屋可採，則劉青和於65年間自國貿局
    退休時，因其已喪失與國貿局之任職關係，亦應認依借貸之
    目的，已使用完畢，是於劉青和調職、退休時，其已非合配
    住系爭房屋之人，原確定判決認再審原告未舉證證明其有符
    合系爭處理辦法第11條、第10條之適用條件，並無適用法規
    顯有錯誤之情事，且再審原告之上開主張僅係就原確定判決
    認定事實、取捨證據之職權行使，泛稱其論斷為適用法規顯
    有錯誤，揆諸首揭判例要旨，尚難認原確定判決有適用法規
    顯有錯誤之情形等語，資為抗辯。並聲明：再審之訴駁回。
四、兩造不爭執事項：
  (一)再審被告為坐落臺北市○○區○○段一小段104號土地，門
    牌號碼臺北市中正區○○○路○段75號之房屋（下稱系爭房
    屋）公有眷舍之管理機關。
  (二)系爭房屋由原任職再審被告之人員劉青和無償借住，嗣劉青
    和於民國58年8月間調經濟部國際貿易局任職，並於65年退
    休、70年間亡故。系爭房屋現改由其配偶辛○○○、其子女
    戊○○、丁○○、庚○○、媳婦丙○○、甲○○，及己○○
    等7人即再審原告占用。
  (三)再審被告曾以95年12月7日經標秘字第09590017600號函請再
    審被告辛○○○於96年3月10日前騰空返還系爭房地。惟再
    審被告迄今仍繼續占用。
  (四)再審被告前對再審原告提起返還房屋訴訟，經本院以96年度
    北簡字第46474號判決暨97年度簡上字第46號判決再審被告
    勝訴。
  (五)本件原確定判決於97年12月3日為送達，再審原告於97年12
    月31日提起本件再審之訴，並未逾越民事訴訟法第500 條第
    1項所規定之30日不變期間。
五、本院之判斷
  (一)按，民事訴訟法第496條第1項第1款所謂適用法規顯有錯誤
    者，係指確定裁判所適用之法規顯然不合於法律規定，或與
    司法院現尚有效及大法官會議之解釋，或最高法院尚有效之
    判例顯然違反者，或消極的不適用法規，顯然影響判決者而
    言，不包括認定事實錯誤、漏未審酌證據、取捨證據失當及
    裁判不備理由之情形在內，司法院大法官釋字第177號解釋
    、最高法院60年台再字第170號判例、63年台上字第880號判
    例、69年台再字第131號判決、80年台上字第1326號判決可
    資參照。
  (二)本件再審原告主張之原確定判決有民事訴訟法第496條第1項
    第1款規定「適用法規顯有錯誤」之再審事由，無非以原確
    定判決認定再審原告未證明劉青和退休而使用借貸系爭眷舍
    之使用目的完畢後，再審被告有何同意再審原告有繼續占有
    系爭眷舍合法權利之意思表示一節，係創設系爭處理辦法第
    10條及第11條之適用要件為由，提起本件再審之訴。然查：
  1.觀諸原確定判決第6、7頁「事實及理由」第五項第(四))點已
    記載：「(一)…公有眷舍借用人與所屬機關間之任職關係一經
    消滅，原借用人或其眷屬自應返還公有眷舍予管理機關。(二)
    經查，…是劉青和與被上訴人機關間之任職關於58年8月6日
    已歸於消滅，揆諸前揭法條及判例意旨，本應認劉青和借貸
    系爭房屋之目的已使用完畢。惟查，…是上訴人抗辯劉青和
    與被上訴人間合意就系爭房屋之使用借貸關係不因劉青和轉
    任國貿局而消滅，固非無據。然查，劉青和嗣於65年間自國
    貿局退休，此為兩造所不爭執，是縱認被上訴人與國貿局內
    部協調後，同意劉青和於轉調國貿局後仍可無償借住系爭房
    屋，此一使用借貸關係亦應於劉青和於65年間退休後即認借
    貸目的已使用完畢。」、「(四)上訴人固又抗辯以：依劉青和
    於65年自國貿局退休時之中央各機關國有眷舍房地處理辦法
    第11條：『眷舍現住人如係退休、資遣人員或核准配（借）
    用之原配（借）用人及其遺眷，其眷舍房地之處理，得照本
    辦法辦理。』第10條第1項：『現仍在職之現住人騰空建設
    就地改建者，優先配售住宅，並得酌增貸款額，另給予搬遷
    費。在施工期間，並另給予房租補助費。』第6條：『眷舍
    房地有左列情形之一者，應由原管理機關收回騰空交由國產
    局辦理標售：...二、原配住人受處分業經免職撤職者』等
    規定，可知當時之公務員除非因受處分而經免職或撤職者，
    否則原管理機關並非即得收回原配住予該公務員之眷舍，劉
    青和既為系爭房屋之合法原配住人，其遺眷即上訴人自得繼
    續居住系爭房屋，或在未受配售住宅或給予搬遷費前，有行
    使同時履行抗辯，拒絕返還系爭房屋之權利云云，惟查，上
    訴人並未能證明在劉青和退休而使借貸系爭房屋之使用目的
    完畢後，被上訴人有何同意上訴人有繼續占有系爭房屋合法
    權利之意思表示，自無法逕認為有上開辦法之適用，是上訴
    人逕引用上開辦法規定抗辯其有占有系爭房屋之合法權源云
    云，尚不可採。」等語。
  2.是原確定判決係認定，系爭房屋借用人劉青和與再審被告間
    之任職關係於58年8月間因劉青和調職國貿局而消滅，依借
    貸之目的已使用完畢，劉青和或其眷屬自應返還系爭公有眷
    舍予再審被告關。縱認劉青和於58年8月間由再審被告調職
    至國貿局後，國貿局與被上訴人內部有協調同意劉青和繼續
    無償借住系爭房屋，然劉青和既已於65年間自國貿局退休，
    此一使用借貸之目的於劉青和於退休時已使用完畢，亦即在
    劉青和與再審被告間之使用借貸關係消滅後，劉青和已非合
    法獲准配住系爭房屋之人，再審原告如欲主張劉青和符合系
    爭處理辦法第11條：「眷舍現住人如係退休、資遣人員或核
    准配（借）用之原配（借）用人及其遺眷，其眷舍房地之處
    理，得照本辦法辦理。」中之「核准配用之原配住人」要件
    ，而有該辦法第10條之適用云云，自應就此要件事實盡舉證
    之責。是原確定判決認定再審原告「未能證明在劉青和退休
    而使借貸系爭房屋之使用目的完畢後，被上訴人有何同意上
    訴人有繼續占有系爭房屋合法權利之意思表示，自無法逕認
    為有上開辦法之適用」等語，係指再審原告未證明劉青和於
    借貸目的使用完畢後，另有其他合法占用系爭房屋之權利而
    符合系爭處理辦法第11條中「核准配用之原借住人」之要件
    而得進一步適用系爭處理辦法第10條之規定，其並未創設適
    用系爭條文之任何要件，自無再審原告所指適用法規顯有錯
    誤之情事，揆諸首揭判例要旨，尚難認原確定判決有適用法
    規顯有錯誤之情形，是再審原告依民事訴訟法第496條第1項
    第1款規定提起再審之訴，於法自有未合。
六、從而，本件再審原告主張之事實，並無民事訴訟法第496條
    第1項第1款、第497條、第436條之7所規定之情形，其指摘
    原確定判決不當，求予廢棄改判云云，難認有據，不應准許
    ，應予駁回。
七、訴訟費用負擔之依據：民事訴訟法第78條。
中    華    民    國    99    年    2    月    24    日
               民事第五庭    審判長法  官  薛中興
                                   法  官  洪純莉
                                   法  官  莊書雯
以上正本係照原本作成
如對本判決上訴，須於判決送達後20日內向本院提出上訴狀
中    華    民    國    99    年    2     月    24    日
                                    書記官  謝梅琴

司法院資訊處製作；財團法人民間司法改革基金會備份。
